【裁判字號】    98,苗簡,237
【裁判日期】    981027
【裁判案由】    土地所有權移轉登記
【裁判全文】
臺灣苗栗地方法院民事判決             98年度苗簡字第237號
原      告  乙○○
訴訟代理人  苗繼業律師
複  代理人  曾淑英律師
            吳世敏律師
被      告  丙○○
                        號
訴訟代理人  丁○○
上列當事人間請求土地所有權移轉登記事件，本院於98年10月13
日言詞辯論終結，判決如下：
    主  文
被告應將坐落苗栗縣南庄鄉○○里○段獅頭驛小段五一五之二地
號土地移轉登記與原告。
訴訟費用由被告負擔。
    事實及理由
一、原告主張：坐落苗栗縣南庄鄉○○里○段獅頭驛小段515-2
    地號土地（下稱系爭土地）係分割自同段515-1 地號土地，
    且原為兩造之父親所有，嗣由原告繼承取得。被告為原告之
    兄長，兩造之胞弟即訴外人風德明自幼肢體殘障，兩造遂協
    商共同照顧風德明，以遂行父親之遺願。兩造於民國96年8
    月23日協商由原告將系爭土地贈與被告，附有被告應自96年
    9 月起按月支付風德明新台幣（下同）2,000 元作為生活費
    至風德明百年為止之條款。原告嗣已依約將系爭土地移轉登
    記與被告。詎被告於取得系爭土地所有權後，僅支付原告自
    96年9 月起至97年5 月止共計18,000元之風德明生活費，自
    97年6 月起即拒不給付。經原告屢次催討，被告仍置之不理
    。兩造間之上開贈與係附負擔之贈與，被告既未履行負擔，
    原告遂於98年3 月13日委由律師寄發存證信函向被告表示撤
    銷贈與之意思表示，經被告於同年月16日收受，依法已發生
    撤銷贈與之效力。為此依民法第412 條第1 項、第419 條規
    定及不當得利之法律關係，請求被告將系爭土地移轉登記與
    原告等語。並聲明：如主文第1 項所示。
二、被告則以：系爭土地及同段515-1 地號土地原均為兩造之父
    所有，兩造之父死亡前交代因風德明自幼殘障無法謀生，土
    地應分歸風德明取得，並由三兄弟合力照顧風德明。然兩造
    之父死亡後，為免麻煩，遂由原告主導辦理繼承登記於其名
    下。嗣後原告按被告住屋位置而自515-1 地號土地分割出
    515-2 地號土地贈與被告，而因兩造為完成父親之遺願，遂
    於96年8 月23日約定由被告自96年9 月起按月支付2000 元
    至風德明百年為止之合約。被告於訂約後，均按月交付原告
    2000元，直至97年6 月某日，因詢問訴外人甲○○後發現原
    告並未實際照顧風德明，反將被告所交付之風德明生活費私
    自挪用。因實際照顧風德明之人係甲○○，故被告即拒絕再
    按月給付2000元與原告。被告自斯時起雖未再按月給付2000
    元作為風德明之生活費，惟曾經買米、買菜交給甲○○作為
    照顧風德明之用，又被告已於98年3 月17日將之前所積欠應
    按月給付原告之款項，一次交付與甲○○。至今仍按月將款
    項交付甲○○收執。系爭土地既屬祖產，依兩造父親之遺願
    ，本應屬於風德明所有，原告豈可任意主宰。又原告既未實
    際照顧風德明，被告即無按月支付2000元與原告之義務等語
    。並聲明：原告之訴駁回。
三、原告主張被告為其兄長，系爭土地係分割自同段515-1 地號
    土地，且原為兩造之父親所有，嗣由原告繼承取得；兩造於
    96 年8月23日協商共同照顧自幼殘障之風德明，以遂行父親
    之遺願，遂約定由原告將系爭土地贈與被告，附有被告應自
    96 年9月起按月支付風德明新台幣（下同）2,000 元作為生
    活費至風德明百年為止之條款；原告並於96年8 月17日依約
    將系爭土地移轉登記與被告完畢，惟被告於取得系爭土地所
    有權後，僅支付原告自96年9 月起至97年5 月止共計18,0
    00元，自97年6 月份起即拒不給付；原告於98年3 月13日委
    由律師寄發存證信函向被告表示撤銷贈與之意思表示，經被
    告於同年月16日收受無誤等情，業據原告提出系爭土地登記
    謄本、兩造訂立之合約書、98年3 月13日存證信函及收件人
    回執各1 份為證，復有苗栗縣頭份地政事務所98年6 月17
    日頭地一字第0980004473號函所附之系爭土地移轉登記相關
    資料、同所98年7 月22日頭地一字第098005445 號函所附之
    系爭土地分割自515 地號、異動索引等相關資料在卷可稽，
    復為被告所不爭執，堪信為真實。
四、本件之爭點為：(一)兩造間之約定是否為附負擔之贈與？(二)被
    告是否有履行負擔？茲分析如下：
  (一)按附有負擔之贈與，係指贈與契約附有約款，使受贈人負擔
    應為一定給付之債務者而言。本件原告為系爭土地所有權人
    ，其與被告約定將系爭土地贈與並移轉登記與被告，而被告
    則應自96年9 月起按月支付2,000 元作為風德明之生活費，
    至風德明百年為止等情，為兩造所不爭執，並有合約書1 紙
    為憑。觀之該合約書之文字雖記載「... 本筆土地（即系爭
    土地）係風德明所有，但登記在丙○○名下。因風德明身心
    障礙，日常生活起居需專人照顧，經丙○○、乙○○協議，
    日後生活費由丙○○於民國96年9 月份起支付新台幣貳仟元
    正，直至風德明百年為止... 」等語（見卷第6 頁），惟按
    解釋意思表示，應探求當事人之真意，不得拘泥於所用之辭
    句，為民法第98條所明定。兩造於訂約時均知悉系爭土地係
    分割自同段515 -1地號土地，該土地原係兩造父親所有，依
    兩造父親之遺願，系爭土地本應登記在風德明名下，且兩造
    應合力照顧風德明，嗣因故僅由原告繼承取得，為完成父親
    之遺願，兩造遂有上開約定。故探求兩造之真意，實係約定
    ：系爭土地登記為原告所有，由原告將系爭土地贈與被告並
    登記於被告名下，而被告則應按月支付金錢照顧風德明。上
    開合約書文字之記載，僅為凸顯兩造係為完成父親之遺願而
    為約定，不影響兩造上開約定之真意，而上情復為兩造所不
    爭執，且經證人即擬定該合約書之代書戊○○到庭證述明確
    （見卷第99-100頁），應認屬實。兩造既約定由原告將其所
    有之系爭土地贈與被告，並附有被告應自96年9 月起按月給
    付2000元作為風德明之生活費至風德明死亡為止之約款，則
    兩造間就系爭土地之約定為附負擔之贈與，至為明確。
  (二)原告主張被告自96年9 月起即未按月交付伊2000元，未依約
    履行負擔，為被告所否認，辯稱其應按月支付之2000元生活
    費應交付實際照顧風德明之人，因原告未實際照顧風德明，
    故將按月應給付之2000元交付實際照顧風德明之甲○○云云
    。經查，系爭附負擔贈與既係存在兩造之間，且被告於訂約
    後之96年9 月起至97年5 月止，於此長達8 月之期間內，均
    按月將2000元支付予原告；參以證人戊○○亦證稱：該生活
    費應係交付原告，因為他們都有協商過等語（見卷第100 頁
    ），故應認兩造係約定被告應按月將2000元支付予原告無誤
    ，被告上開辯詞即難採信。被告既自97年6 月起即未按月給
    付原告2000元，即應認被告並未依約履行負擔。退步言之，
    縱認被告上開抗辯屬實，即被告應按月給付2000元之對象為
    實際照顧風德明之人，惟查，被告既未能證明原告並無實際
    照顧風德明，或原告未將被告按月交付之2000元用於照顧風
    德明身上，所辯已難採信；再被告既認為實際照顧風德明之
    人為甲○○，其本應按月將2000元交付甲○○，然其亦自承
    其自97年6 月起即未按月將2000元交付任何人，僅買米、買
    菜給風德明而已，直到98年3 月17日才將之前所積欠之款項
    一次交付甲○○等語，並有收據1 份附卷可考（見卷第
    117-118 頁、第53頁）。而證人甲○○亦到庭證稱：從97年
    6 月至98年3 月17日之間，被告拿米、肉等東西給伊，自97
    年3 月17日以後，被告才拿錢給伊等語（見卷第98、100 頁
    ）。足見被告自97年6 月起亦未按月將2000元交付甲○○。
    是縱認兩造間約定被告應履行之負擔為被告應按月將2000元
    之生活費交付實際照顧風德明之人即甲○○，被告亦未依約
    履行負擔。
五、按贈與附有負擔者，如贈與人已為給付而受贈人不履行其負
    擔時，贈與人得請求受贈人履行其負擔，或撤銷贈與。又贈
    與之撤銷，應向受贈人以意思表示為之。贈與撤銷後，贈與
    人得依關於不當得利之規定，請求返還贈與物。民法第412
    條第1 項、第419 條分別定有明文。本件兩造間就系爭土地
    確有附負擔贈與契約存在，且原告已為贈與給付，然被告並
    未依約履行其負擔，如前所述，則原告依上開民法規定，於
    98年3 月13日以存證信函向被告為撤銷之意思表示，經被告
    於同年月16日收受，即生撤銷贈與之效力，雖被告於翌日即
    98年3 月17日將之前所積欠之款項一次補足交付甲○○，亦
    不影響該撤銷贈與之效力。而原告於撤銷贈與後，依據不當
    得利之法律關係，請求被告返還贈與物即將系爭土地移轉登
    記與原告，自屬有據，應予准許。
六、據上論結，本件原告之訴為有理由，依民事訴訟法第78條，
    判決如主文。
中    華    民    國    98    年    10    月    27    日
                        民事庭法  官  楊中琪
以上正本係照原本作成
如對本判決上訴，須於判決送達後20日內向本院提出上訴狀
                              書記官  李曉君
中    華    民    國    98    年    10    月    27    日


司法院資訊處製作；財團法人民間司法改革基金會備份。
